【裁判字號】    88,易,463
【裁判日期】    890518
【裁判案由】    侵占
【裁判全文】
臺灣臺東地方法院刑事判決                          八十八年度易字第四六三號
    公  訴  人  臺灣臺東地方法院檢察署檢察官
    被      告  乙○○
    選任辯護人  蘇建榮
右列被告因侵占案件，經檢察官提起公訴 (八十八年度調偵字第五號)，本院判決如
左：
    主      文
乙○○無罪。
    理      由
一、檢察官起訴被告乙○○涉嫌侵占合夥人即告訴人甲○○所投資而應回收報酬的事
    實，請參閱附件的起訴書。
二、本院判決被告無罪的法律依據如下：刑事訴訟法第一百五十四條規定：「犯罪事
    實應依證據認定之，無證據不得推定其犯罪事實」，與第三百零一條第一項前段
    規定：「不能證明被告犯罪者，應諭知無罪之判決」。另外還參考最高法院四十
    年臺上字第八六號的判例：「事實之認定，應憑證據，如未能發現相當證據，或
    證據不足以證明，自不能以推測或擬制之方法，以為裁判基礎」，以及五十二年
    臺上字第一三００號判例：「告訴人之告訴，係以使被告受刑事訴追為目的，是
    其陳述是否與事實相符，仍應調查其他證據以資審認」。
三、檢察官認為被告涉嫌觸犯刑法第三百三十六條第一項業務侵占罪，是以告訴人所
    提出而由被告所寫的「收支概算表」中，記載銀行借款所支出的利息有新臺幣三
    百萬元，但實際只有向銀行借款二千八百萬元，故被告侵占了一百八十七萬元七
    千零二十八元，作為起訴被告的主要依據，之後，告訴人又再補充告訴被告另外
    侵占了五百五十三萬八百九十三元，被告總共侵占七百四十萬八千九百二十一元
    。而被告完全否認有侵占的犯罪事實，並抗辯說：「收支概算表只是概算而已，
    實際上還沒有結算，仍合夥中，我沒有侵占這些錢」，被告的辯護人則提出告訴
    人和被告雙方尚未結算，合夥關係仍在存續中，何來侵占的疑問。首先要澄清的
    問題是；刑法第三百三十五條、第三百三十六條所規定的侵占罪，是以侵占自己
    持有他人之物為犯罪成立要件，在合夥契約的關係存續中，當事人雙方的出資屬
    於全體合夥人的「公同共有」，即使合夥關係結束，仍須經過清算、結算的程序
    ，等到結算的結果出來之後，如果合夥投資的事業有盈餘，此時，有人把盈餘侵
    占變為自己所有，才有可能成立侵占罪，在合夥關係沒有經過清算程序之前，雙
    方合夥的出資仍然屬於雙方全體共有，根本沒有侵占罪可言。故本案的爭執點應
    該在於：到底告訴人和被告之間的合夥有無經過清算程序？而本院調查後發現；
    根據告訴人自己在本院調查時所說的話：「工程完工就要結算，目前還沒有結算
    。因為沒有結算，所以才沒有辦（指其中合夥興建的十四棟三樓透天房，沒有賣
    出去的部分）過戶」（見本院八十八年十二月七日、十二月二十八日訊問筆錄）
    ，由此可知，告訴人自己也承認雙方的合夥投資還沒有結算出來，告訴人完全是
    以被告所提出的「收支概算表」，就直覺地認為雙方所合夥投資興建的透天厝有
    賺錢，而且檢察官也只是以此認定被告有侵占的行為，既然雙方合夥投資興建的
    透天厝，還沒正式經過清算、結算的程序，究竟合夥有沒有賺到錢，是否有盈餘
    ，還在「未定之數」，故被告的抗辯應可採信，本案中，被告所寫的「收支概算
    表」只是粗略的計算而已，無法憑此概算表中的記載來認定雙方合夥投資的事業
    有盈餘，本院當然不能只憑告訴人的片面指控，就來斷定被告有侵占的犯罪證據
    。
四、綜上所述，本院調查審理所得到的證據，不能證明被告有檢察官所起訴的犯罪事
    實，而且告訴人的指控也有瑕疵，因此，本院就無法得到被告有侵占犯罪的確信
    心證。依照前面所列舉法條以及判例意旨的說明，被告的犯罪即屬於不能證明，
    自然應該對被告乙○○諭知無罪判決。
據上論斷，應依刑事訴訟法第第三百零一條第一項，判決如主文。
本案經檢察官張德寬到庭執行職務
中      華      民      國      八十九    年      五    月      十八    日
                                  臺灣臺東地方法院刑事庭
                                      法  官  甘  大  空
右正本證明與原本無異。
如不服本判決，應於判決送達後十日內，向本院提出上訴狀。
                                      書記官  賴  淑  芬
中    華    民    國      八十九      年      五      月     二十四     日


司法院資訊處製作；財團法人民間司法改革基金會備份。
